【裁判字號】    98,保險,11
【裁判日期】    980818
【裁判案由】    給付保險金等
【裁判全文】
臺灣板橋地方法院民事判決              98年度保險字第11號
原      告  己○○
            庚○○
兼  共  同
法定代理人  甲○○
被      告  友邦產物保險股份有限公司
法定代理人  魏寶生
訴訟代理人  丙○○
            丁○○
被      告  戊○○
訴訟代理人  乙○○
上列當事人間請求給付保險金等事件，經本院於民國98年8 月3
日言詞辯論終結，判決如下：
    主  文
原告之訴及其假執行之聲請均駁回。
訴訟費用由原告負擔。
    事實及理由
一、原告起訴主張：
  (一)原告之被繼承人盧文基於民國95年9 月22日與訴外人林金元
    發生交通事故以致死亡（下稱系爭交通事故），嗣原告除於
    本院97年度重訴字第80號侵權行為損害賠償事件中與林金元
    達成和解，約定林金元應給付原告新臺幣（下同）66萬元外
    ，另向被告友邦產物保險股份有限公司（下稱友邦保險公司
    ）申請強制汽車責任保險理賠，卻遭該公司援引強制汽車責
    任保險法第31條第1 項前段規定，僅給付84萬元，拒絕理賠
    其餘66萬元之保險金。然而，強制汽車責任保險法第31條第
    1 項前段規定係為了避免加害者與被保險人雙重給付而造成
    不當得利，但本件死亡林金元年輕有為，尚需養家活口，其
    損害賠償應該遠遠超過強制汽車責任保險之保額，自不應扣
    除林金元賠償之金額；又本院97年度重訴字第80號和解筆錄
    記載「被告願給付原告60萬元」，就字面上解釋係林金元為
    避免刑責所做出讓步之妥協決定，並非和解金之一部分，尚
    不得依強制汽車責任保險法第31條第1 項前段規定予以扣除
    ；況強制汽車責任保險法之立法精神即採限額無過失主義，
    即在一定保險金額以下，採無過失主義賠償處理，以免受害
    人因舉證困難，無法得到賠償，而該法所定死亡給付為150
    萬元，但原告卻只領到不足額之84萬元，顯有矛盾，爰依強
    制汽車責任保險法第25條規定，請求被告給付強制汽車責任
    保險金66萬元，及自起訴狀繕本送達之翌日起至清償日止，
    按週年利率百分之10之遲延利息。
  (二)又原告另向行政院金融監督管理委員會保險局（下稱保險局
    ）陳情說明其應可申請強制汽車責任保險之死亡給付150 萬
    元，但該局局長即被告戊○○未盡調查責任，即於97年10月
    22日以保局三字第09702170900 號函覆稱應由原告另循訴訟
    程序解決等語，乃侵害原告可請求強制汽車責任保險理賠之
    權利，應民法侵權行為之規定賠償原告所受之損害。退步言
    ，原告亦得依民法第197 條及不當得利之規定請求被告將其
    餘保險金66萬元返還予原告。
  (三)聲明：
    1.被告應連帶給付原告66萬元，及自起訴狀繕本送達之翌日
      起至清償日止，按週年利率百分之10計算之利息。
    2.願供擔保請准宣告假執行。
二、被告友邦公司之抗辯：
  (一)原告已於97年5 月8 日與林金元在本院民事庭達成和解，非
    但未約定保留損害賠償請求權之項目或金額，更於和解中表
    示拋棄其餘損害賠償請求權，則原告因系爭交通事故所生之
    侵權行為損害賠償請求權，即為前揭和解成立之新法律關係
    所取代，自不得再依該交通事故所生之損害賠償請求權有所
    主張。又參照強制汽車責任保險法第7 條、第29條、第31條
    及第32條規定意旨，勘認原告基於系爭交通事故得向林金元
    主張之損害賠償請求權，與原告得依上開規定向被告主張之
    保險給付，係屬同一債權，而原告得主張因系爭交通事故所
    生之損害賠償請求權，既因和解成立而消滅，自不得再執強
    制汽車責任保險法規定，請求被告給付保險金。
  (二)又原告與林金元已於97年5 月8 日達成和解，而該和解內容
    並無特別約定不得扣除強制汽車責任保險金，依強制汽車責
    任保險法第31條第1 項前段規定，被保險人林金元已為一部
    賠償者，被告亦僅在扣除賠償金額之餘額範圍內，負給付責
    任，而被告已於97年9 月5 日給付原告甲○○84萬元，原告
    自不得再請求被告給付66萬元。
  (三)此外，原告係依強制汽車責任保險法之規定請求被告給付保
    險金，何來有侵權行為或不當得利之情事而適用民法第197
    條規定之理？
  (四)聲明：
    1.原告之訴及其假執行之聲請均駁回。
    2.如受不利之判決，願供擔保請准宣告免為假執行。
三、被告戊○○之抗辯：
  (一)原告於97年10月間來函保險局陳情被告友邦公司給付汽車交
    通事故受害人盧文基強制汽車責任保險死亡給付之爭議，該
    局於97年10月22日以保局三字第09702170900 號函答覆，僅
    在解釋強制汽車責任保險法相關規定，且因本件爭點在於本
    院97年度重訴字第80號和解筆錄之疑義解釋，因此建議原告
    應探求相關當事人訂定和解契約時，該和解內容是否包含強
    制保險給付減免或另行額外給付之真意，並可循法律途徑為
    之，是其內容僅係單純告知事實或說明理由，並未對原告造
    成損害。
  (二)聲明：
    1.原告之訴及其假執行之聲請均駁回。
    2.如受不利之判決，願供擔保請准宣告免為假執行。
四、本院之判斷
  (一)原告主張其等之被繼承人盧文基於95年9 月22日與林金元發
    生系爭交通事故以致死亡，其等除在本院97年度重訴字第80
    號侵權行為損害賠償事件中與林金元成立和解，約定林金元
    應給付原告66萬元外，另向被告友邦公司申請強制汽車責任
    保險理賠，該公司僅給付保險金84萬元等情，為被告所不爭
    執，並有本院97年度重訴字第80號和解筆錄影本1 件附卷可
    稽，自堪採信。
  (二)按保險人於被保險汽車發生汽車交通事故時，依強制汽車責
    任保險法規定對請求權人負保險給付之責；被保險汽車發生
    汽車交通事故，被保險人已為一部之賠償者，保險人僅於本
    法規定之保險金額扣除該賠償金額之餘額範圍內，負給付責
    任；但請求權人與被保險人約定不得扣除者，從其約定，該
    法第25條、第31條第1 項分別定有明文。是被保險人已對保
    險金請求權人為一部賠償時，原則上，保險人僅須再給付其
    依法應給付保險金額扣除該賠償金額後之餘額，除非保險金
    請求權人曾與被保險人約定不得扣除，始例外不扣除該賠償
    金額，依舉證責任轉換之原則，就此例外即保險金請求權人
    與被保險人另有特約之情形，自應由主張有該特約存在之人
    負舉證責任。經查：
    1.原告與林金元前於97年5 月8 日在本院97年度重訴字第80
      號侵權行為損害賠償事件中成立和解之內容為：「一、被
      告（即林金元）應給付原告新台幣（下稱）陸拾陸萬元，
      給付方法：當庭給付參拾萬元，並於九十七年六月三十日
      、七月三十日、八月三十日各給付拾貳萬元（由被告匯入
      新莊巿農佰第00000000000000號甲○○之帳戶），如一期
      未履行視為全部到期，就未清償餘額並應加計自到期翌日
      起至清償日止按年息百分之二十計算之違約金。二、原告
      應撤回台灣板橋地方法院檢察署九十六年度補審字第53、
      54 、55 號之犯罪被害人補償金之覆議。三、原告其餘請
      求拋棄。四、訴訟費用各自負擔。」並未在和解契約中提
      及請領強制汽車責任保險金之問題。
    2.又證人即林金元在上開民事事件委任之訴訟代理人林玠民
      律師到庭結證稱：「開庭當天原告訴訟代理人原本有提出
      和解方案要求林金元賠償一定金額，而且當時原告尚有申
      請犯罪被害人補償金，原告希望就此部分仍繼續請領，但
      若原告領得補償金後，此部分之金額一定會轉嫁到林金元
      身上，以林金元的立場不可能同意，所以當時就堅持要求
      原告要撤回犯罪被害補償金的申請」、「當時兩造並沒有
      提到保險金要如何處理，我只是曾經與原告訴訟代理人閒
      聊時有聽到因為死者有酒駕的問題，所以保險金可能請領
      不到，因為兩造商談和解時原告並沒有去申請強制汽車責
      任保險，所以和解條件就沒有談到保險金處理的問題」等
      語，亦陳明原告與林金元在上開民事事件成立訴訟上和解
      時，雙方所提和解方案均未涉及強制汽車責任保險金之事
      。
    3.至原告在上開民事事件委任之訴訟代理人吳奎新律師具狀
      陳明：「．．．當時甲○○這邊最大讓步說是說700 多萬
      以700 萬算，因法院刑事庭認定盧文基亦屬與有過失，所
      以同意負二分之一損害，剩350 萬元，350 萬元扣除將來
      可請求第三人責任險為150 萬元後，以200 萬元計算，甲
      ○○可以再退讓，但最少要林金元賠償100 萬元，但因林
      金元最多只能付45萬元，所以調解不成，進入民事審理庭
      之後，法官再勸諭雙方和解，就100 萬元及45萬元間互相
      退讓，經多次私底下及正式開庭勸諭，最後林金元同意付
      66萬元，因當時甲○○有向板橋地檢署請求犯罪被害人遺
      囑補償金，林金元怕若檢察署最後有補償予甲○○等3 人
      ，再回過頭來就已發出之補償金向林金元請求，則其可能
      再付款，所以要求甲○○要撤回補償金之請求，甲○○同
      意，最後才成立民事和解．．．」等語，此有其提出之民
      事聲請狀1 件存卷足憑。然而，吳奎新律師經本院傳喚而
      未能到庭作證，且其雖敘及原告與林金元商談和解係在原
      告同意負擔盧文基之過失比例1/2 並扣除強制汽車責任保
      險金150 萬元之基礎下，協調確認林金元個人應負擔之損
      害賠償金額等情，惟其等約定原告仍得請領強制汽車責任
      保險金全額一節，並未列入本院97年度重訴字第80號和解
      筆錄之內容，況林金元在和解過程中，既猶唯恐原告另向
      臺灣板橋地方法院檢察署請領犯罪被害人補償金後復遭國
      家追償該補償金額，而堅持原告應撤回其已提出請領犯罪
      被害人補償金之申請，焉有可能干冒將來再受保險公司追
      償強制汽車責任保險金額之風險，而同意原告領取全額之
      強制汽車責任保險金？是原告與林金元在上開民事事件成
      立和解時，究竟有無就原告得請求強制汽車責任保險金額
      不得扣除林金元已賠償金額一節達成合意，即非無疑，自
      難逕認原告與林金元已有上開約定存在。
    4.從而，原告既未能舉證證明被保險人林金元賠償其66萬元
      時，雙方曾約定原告得請求之強制汽車責任保險金150 萬
      元不得扣除上開賠償金額，則被告友邦公司理賠強制汽車
      責任保險之死亡給付150 萬元時，依強制汽車責任保險法
      第31條第1 項前段規定，扣除被保險人林金元已為賠償之
      金額66萬元，僅給付原告餘額84萬元【計算式：150 萬－
      66萬＝84萬】，自屬有據，是原告再依該法第25條規定，
      請求被告友邦公司給付遭扣除之保險金66萬元及其遲延利
      息，即不應准許。
  (三)又原告主張其曾於97年10月間向保險局陳情被告友邦公司給
    付強制汽車責任保險死亡給付之爭議，被告戊○○即以該局
    局長名義於97年10月22日以保局三字第09702170900 號函覆
    原告稱應由原告另循訴訟程序解決等語一節，為被告所不爭
    執，並有上開函文影本1 件在卷可考。然觀諸上開函文乃記
    載：「本案交通事故之侵權行為損害賠償事件業於97年5 月
    8 日臺北地方法院（即為本院之誤）民事法庭和解成立，故
    本案林君（被保險人）應依約為損害賠償之給付，復依同法
    第32條規定：『保險人依本法規定所為之保險給付，視為被
    保險人損害賠償金額之一部分；被保險人受賠償請求時，得
    扣除之。』故台端如認為調解契約之爭點有疑義，應探求本
    案當事人訂定調解契約時和解內容是否包含強制保險給付之
    真意，建議台端可循法律途徑為之」等語，細究其內容，僅
    係針對原告陳情事項為法律規範之說明，復建議原告就此私
    權爭議另謀訴訟程序解決，並未對外直接發生任何法律效果
    ，亦未影響原告對被告友邦公司本得請求給付強制汽車責任
    保險金之權利，自難認有何侵害原告之權利可言，是原告依
    民法侵權行為之規定，請求被告負損害賠償責任，即屬無據
    。
  (四)此外，原告另依主張被告應依民法第197 條及不當得利之規
    定返還保險金66萬元等語。按因侵權行為所生之損害賠償請
    求權，自請求權人知有損害及賠償義務人時起，2 年間不行
    使而消滅；自有侵權行為時起，逾10年者亦同；損害賠償之
    義務人，因侵權行為受利益，致被害人受損害者，於前項時
    效完成後，仍應依關於不當得利之規定，返還其所受之利益
    於被害人，民法第197 條規定固定有明文。然而，被告友邦
    公司已依強制汽車責任保險法第25條、第31條第1 項前段規
    定，給付原告強制汽車責任保險死亡給付扣除被保險人林金
    元已為賠償金額之餘額84萬元，而被告戊○○亦僅就原告陳
    情事項發函為法律規範之說明及建議原告另謀訴訟程序解決
    ，並未侵害原告任何權利，均詳述如前述，則被告既無不法
    侵害原告權利之情事，原告對被告即侵權行為損害賠償請求
    權可言，故原告援用民法第197 條第2 項規定，主張被告應
    依不當得利之規定返還其等所受之利益等語，顯屬無據，自
    不應准許。
  (五)綜上所述，原告依強制汽車責任保險法第25條之規定、民法
    侵權行為之規定或民法第197 條暨不當得利之規定，請求被
    告連帶給付66萬元，及自起訴狀繕本送達之翌日起至清償日
    止，按週年利率百分之10計算之利息，為無理由，應予駁回
    ；又其假執行之聲請亦失所附麗，應併予駁回。
五、本件判決事證基礎已臻明確，兩造其餘主張、陳述及所提證
    據，暨攻擊、防禦方法，經本院審酌後，認與判決結果已無
    影響，爰不再一一論述，併予敘明。
六、結論：原告之訴為無理由，依民事訴訟法第78條，判決如主
    文。
中    華    民    國    98    年    8     月    18    日
                  民事第三庭    法  官  王瑜玲
以上正本係照原本作成
如對本判決上訴，須於判決送達後20日內向本院提出上訴狀
中    華    民    國    98    年    8     月    19    日
                                書記官  黃美雲

司法院資訊處製作；財團法人民間司法改革基金會備份。
